【裁判字號】    98,訴,2049
【裁判日期】    990610
【裁判案由】    所有權移轉登記
【裁判全文】
臺灣桃園地方法院民事判決              98年度訴字第2049號
原      告  甲○○
訴訟代理人  陳郁仁律師
            魏雯祈律師
上列一人
複代理人    游玉招律師
被      告  乙○○    住桃園縣龜山鄉○○路275巷10弄3號
                      居桃園縣桃園市○○路344號
            丙○○    住桃園縣龜山鄉○○路366之6號
上列當事人間所有權移轉登記事件，本院於民國99年5 月12日言
詞辯論終結，判決如下：
    主      文
被告乙○○應將附表一「應移轉登記應有部分欄」所示之土地應
有部分移轉登記予原告。
被告丙○○應將附表二編號一至五「應移轉登記應有部分欄」所
示之土地應有部分移轉登記予原告。
訴訟費用由被告乙○○負擔百分之六十七，餘由被告丙○○負擔
。
    事實及理由
壹、程序部分：
    本件被告丙○○經合法通知，未於言詞辯論期日到場，核無
    民事訴訟法第386 條各款所列情形，應依原告聲請，准由其
    一造辯論而為判決。
貳、實體部分：
一、原告主張：
  (一)附表一、二、三所示土地原係訴外人即兩造之父黃正合（下
    稱黃正合）所有，分別信託登記於兩造名下，各人之權利範
    圍如附表一、二、三所示。黃正合及其所有子女於民國78年
    10月15日簽署不動產分配協議書（下稱系爭78年分配協議書
    ）第16條約定：「以上所有土地分別信託登記於各子名義（
    指兩造及訴外人黃正利），無論何時各受信託登記人均需無
    條件出具印鑑證明書、戶籍謄本、簽蓋章會同辦理各分配取
    得之土地持分．．，絕無異議」等語；又兩造及黃得利復於
    84年6 月30日簽訂「共有不動產分管、使用、處理協議書」
    （下稱系爭84年分管協議書）第5 條約定：「．．任何一方
    有權於使用分管期間．．，提出全部共有產權過戶應得四分
    之一之要求，其他人須無條件配合辦理，不得異議，而所需
    之稅負、手續費用，由四人均分之」。
  (二)黃得利於97年間提起所有權移轉登記之訴，經本院以97年度
    訴字第1502號判決確定（下稱系爭前案確定判決），該確定
    判決既以系爭78年分配協議書及84年分管協議書之性質為主
    要爭點，經法院實質審理認定「黃正合於78年間簽訂系爭78
    年分配協議書時，即有終止78年之前與兩造間之信託或借名
    契約意思，並依系爭78年分配協議書將系爭土地贈與各受分
    配人及將信託（或借名）契約終止後之移轉登記請求權讓與
    各受分配人」等情，有前案確定判決書可證。揆諸最高法院
    96年台上字第2569號判決意旨，前案訴訟之主要爭點既經判
    決確定，法院不得作相異之判斷。爰依系爭78年分配協議書
    及84年分管協議書約定，請求被告依約履行將附表一、附表
    二編號1 至5 土地應有部分移轉登記予原告等語，並聲明：
    如主文所示。
二、被告方面：
  (一)被告乙○○並不否認系爭78年分配協議書及84年分管協議書
    上之簽名為真正，惟以：伊原則上同意原告之請求，但伊認
    為祖產之分配不公平，且不知原告為何要告伊等語，資為抗
    辯，惟未為答辯聲明。
  (二)被告丙○○未於言詞辯論期日到場，亦未提出書狀為任何聲
    明或陳述。
三、本件不爭執事項：
  (一)附表一、二、三土地分別登記於兩造名下，各人登記權利範
    圍詳如各該附表所示，有土地登記謄本及異動索引在卷可稽
    （見本院卷第81頁至第159 頁）。
  (二)黃正合及其子女即被告乙○○、丙○○、原告、黃得利、黃
    愛玉、黃愛珠、黃愛娥、黃愛惠於78年10月15日簽訂系爭78
    年分配協議書，有該協議書影本在卷供參（見本院卷第41頁
    至第45頁、前案卷第94頁至第104 頁）。
  (三)附表一、二、三所示土地為系爭78年分配協議書之範圍，其
    中附表一、附表二編號1 至5 「應移轉登記應有部分欄」所
    示之土地應有部分，為系爭78年分配協議書所載分配予原告
    之部分（見系爭前案確定判決書第6 頁不爭執事實第3 點及
    第4點）。
  (四)黃正合於81年8 月30日死亡，其全體繼承人為被告乙○○、
    丙○○、原告、黃得利、黃愛玉、黃愛珠、黃愛娥、黃愛惠
    等八人，有繼承系統表在卷足憑（見本院卷第186 頁）。
  (五)被告乙○○、丙○○、原告、黃得利於84年6 月30日簽訂系
    爭84年分管協議書，有該協議書影本在卷可查（見本院卷第
    46 頁 至第56頁、前案卷第8 頁至第18頁）。
  (六)黃得利於97年間持系爭78年分配協議書及84年分管協議書對
    被告二人及原告提起所有權移轉登記訴訟，經判決勝訴確定
    在案，有判決書及確定證明書影本在卷可佐（見本院卷第57
    頁至第68頁），本院復依職權調閱前案卷證，查核無訛。
  (七)以上係依原告歷次書狀及本院言詞辯論筆錄及前案卷證整理
    作成，原告歷次訴狀及本院言詞辯論筆錄均已合法送達被告
    二人，有送達證書在卷可稽（見本院卷第73頁、第74頁、第
    182 頁至第184 頁），被告二人均未就上開事項為任何爭執
    或陳述，參酌民事訴訟法第280 條第1 項、第3 項規定之意
    旨，應生視同自認之法律效果。
四、本院判斷
    本件應予審究者厥為：(一)系爭78年分配協議書及84年分管協
    議書之效力為何？前案確定判決之效力為何？(二)黃正合是否
    有將附表一、二、三土地作為其遺產之意思？(三)黃正合是否
    已終止信託（或借名）登記契約？是否已通知各登記名義人
    ？茲將本院判斷之心證，詳述如下：
  (一)按「訴訟標的之法律關係，於確定之終局判決中已經裁判者
    ，就該法律關係即有既判力，當事人雖僅於新訴訟用作攻擊
    防禦方法，法院亦不得為反於確定判決意旨之裁判。」；「
    法院於確定判決理由中，就訴訟標的以外當事人主張之重要
    爭點，本於當事人辯論之結果，已為判斷時，除有顯然違背
    法令之情形，或當事人已提出新訴訟資料，足以推翻原判斷
    之情形外，應解為在同一當事人就與該重要爭點有關所提起
    之他訴訟，法院及當事人對該重要爭點之法律關係，皆不得
    任作相反之判斷或主張，以符民事訴訟上之誠信原則」，最
    高法院30年上字第8 號判例、84年台上字第2530號判決意旨
    可資參照。
  (二)經查，「黃正合並無將系爭土地（指附表一、二、三土地）
    於其死後作為遺產之意，是於78年分配協議書簽訂時，黃正
    合應即有終止78年前與各登記名義人（指兩造及黃正利）間
    之信託或借名契約關係之意，並依78年分配協議書將系爭土
    地贈與各受分配人（指原告及黃正利）及將信託或借名契約
    終止後之移轉登記請求權讓與各受分配人，而78年分配協議
    書係經黃正合及其所有子女之簽名，故移轉登記請求權讓與
    之事實，業經黃正合通知各名義登記人，對各該名義登記人
    亦生債權讓與之效力．．；而系爭84年分管協議書第5 條約
    定，可說係對系爭78年分配協議書第16條再行確認」之事實
    ，業據前案確定判決所是認（以上分別參照前案確定判決書
    第8 頁第4 行以下、第17行以下所載，見本院卷第62頁至64
    頁）。足見系爭前案確定判決係以系爭78年分配協議書及84
    年分管協議書之性質及效力及上開信託契約是否終止為主要
    爭點，並經法院實質審理在案。本院審酌：1.前案判決係黃
    正利持系爭78年分配協議書及84年分管協議書對原告及被告
    乙○○、丙○○請求移轉登記土地應有部分，與本件訴訟事
    實同一；2.原告於本院審理中所提出之書證，與前案判決中
    所據為認定之書證相同，業據本院依職權調取前案判決卷證
    查閱無訛；3.被告乙○○雖抗辯祖產分配不公平云云，惟未
    能舉證證明前案判決有何違背法令情形；基於維持訴訟上誠
    信原則及當事人間公平之訴訟法理，避免紛爭反覆發生，上
    開訴訟標的法律關係既經確定終局判決裁判，且被告亦未提
    出新訴訟資料足以推翻前案確定判決之認定，參酌上揭最高
    法院見解，本院不得任作相反之判斷。
  (三)職是，黃正合並無將附表一、二、三土地作為其遺產之意思
    ，且已終止信託登記契約並通知兩造，已如前述；且附表一
    、附表二編號1 至5 「應移轉登記應有部分欄」所示之土地
    應有部分皆為系爭78年分配協議書所載分配予原告之部分【
    見本件不爭執事項(三)】，且系爭84年分管協議書係經兩造簽
    名合意，自有拘束兩造之效力。準此，原告本於系爭78年分
    配協議書第16條及84年分管協議書第5 條約定請求被告乙○
    ○、丙○○分別履行上開協議書約定請求移轉登記土地應有
    部分，核屬有據。
五、綜上，原告依系爭78年分配協議書及84年分管協議書約定，
    請求被告乙○○應將附表一「應移轉登記應有部分欄」所示
    土地應有部分；被告丙○○應將附表二編號1 至5 「應移轉
    登記應有部分欄」所示之土地應有部分分別移轉登記予原告
    ，為有理由，均應准許。
六、本件事證已臻明確，兩造其餘攻擊防禦方法，核與本判決結
    果無影響，爰不一一論述，併此敘明。
七、據上論結：本件原告之訴為有理由，依民事訴訟法第385 條
    第1 項前段、第78條、第85條第1 項但書，判決如主文。
中    華    民    國    99    年    6     月    10    日
                        民事第二庭法  官    張金柱
附表一-被告乙○○部分
┌─┬───────────────┬───┬──────┬─────┐
│編│土地坐落                      │ 面積 │被告乙○○登│應移轉登記│
│號│                              │（㎡）│記權利範圍  │應有部分  │
├─┼───────────────┼───┼──────┼─────┤
│1 │桃園縣龜山鄉○○段83地號      │7     │4 分之3     │16分之3   │
├─┼───────────────┼───┼──────┼─────┤
│2 │同上地段84地號                │1535  │4 分之3     │16分之3   │
├─┼───────────────┼───┼──────┼─────┤
│3 │同上地段85地號                │1583  │4 分之3     │16分之3   │
├─┼───────────────┼───┼──────┼─────┤
│4 │同上地段88地號                │5454  │4 分之3     │16分之3   │
├─┼───────────────┼───┼──────┼─────┤
│5 │同上地段94地號                │299   │4 分之3     │16分之3   │
├─┼───────────────┼───┼──────┼─────┤
│6 │同上地段96地號                │1283  │4 分之3     │16分之3   │
├─┼───────────────┼───┼──────┼─────┤
│7 │同上地段97地號                │2481  │全部        │4分之1    │
├─┼───────────────┼───┼──────┼─────┤
│8 │同上地段99地號                │321   │4 分之3     │16分之3   │
├─┼───────────────┼───┼──────┼─────┤
│9 │桃園縣龜山鄉○○段881 地號    │105.08│24分之5     │96分之5   │
│  │（重測前新路坑段1162之2 地號）│      │            │          │
├─┼───────────────┼───┼──────┼─────┤
│10│同上地段882 地號              │2.13  │4 分之3     │16分之3   │
│  │（重測前新路坑段1361之5 地號）│      │            │          │
└─┴───────────────┴───┴──────┴─────┘
附表二-被告丙○○部分
┌─┬───────────────┬────┬──────┬─────┐
│編│土地坐落                      │ 面積   │被告丙○○登│應移轉登記│
│號│                              │（㎡）  │記權利範圍  │應有部分  │
├─┼───────────────┼────┼──────┼─────┤
│1 │桃園縣龜山鄉○○段98地號      │4908    │全部        │4 分之1   │
├─┼───────────────┼────┼──────┼─────┤
│2 │同上地段102 地號              │48      │全部        │4 分之1   │
├─┼───────────────┼────┼──────┼─────┤
│3 │同上地段145 地號              │49      │全部        │4 分之1   │
├─┼───────────────┼────┼──────┼─────┤
│4 │桃園縣龜山鄉○○段881 地號    │105.08  │12分之1     │48分之1   │
│  │（重測前新路坑段1162之2 地號）│        │            │          │
├─┼───────────────┼────┼──────┼─────┤
│5 │同上地段888 地號              │772.48  │12分之1     │48分之1   │
│  │（重測前新路坑段1162地號）    │        │            │          │
├─┼───────────────┼────┼──────┼─────┤
│6 │桃園縣龜山鄉○○段87地號      │10995   │2 分之1     │    0     │
├─┼───────────────┼────┼──────┼─────┤
│7 │同上地段95地號                │1349    │48分之16    │    0     │
├─┼───────────────┼────┼──────┼─────┤
│8 │桃園縣龜山鄉○○段884 地號    │437.90  │2 分之1     │    0     │
│  │（重測前新路坑段1361之7 地號）│        │            │          │
├─┼───────────────┼────┼──────┼─────┤
│9 │同上地段885 地號              │4516.29 │24分之12    │    0     │
│  │（重測前新路坑段1361之4 地號）│        │            │          │
└─┴───────────────┴────┴──────┴─────┘
附表三-原告部分
┌─┬───────────────┬────┬─────┐
│編│土地坐落                      │面積    │原告登記權│
│號│                              │（㎡）  │利範圍    │
├─┼───────────────┼────┼─────┤
│1 │桃園縣龜山鄉○○段87地號      │10995   │4 分之1   │
├─┼───────────────┼────┼─────┤
│2 │同上地段95地號                │1349    │4 分之1   │
├─┼───────────────┼────┼─────┤
│3 │桃園縣龜山鄉○○段884 地號    │437.90  │4 分之1   │
│  │（重測前新路坑段1361之7 地號）│        │          │
├─┼───────────────┼────┼─────┤
│4 │同上段885 地號                │4516.29 │4 分之1   │
│  │（重測前新路坑段1361之4 地號）│        │          │
└─┴───────────────┴────┴─────┘
如對本判決上訴，須於判決送達後20日內向本院提出上訴狀（須
按對造人數提出繕本）。
以上正本證明與原本無異。
中    華    民    國    99    年    6     月    10    日
                            書記官  陳美宜

司法院資訊處製作；財團法人民間司法改革基金會備份。
